臺灣新北地方法院民事判決
109年度訴字第3158號
原      告  游傑超

訴訟代理人  粘舜權律師
被      告  張巫蓮妹（即張良宜之繼承人）


訴訟代理人  沈宏裕律師
上列當事人間請求返還借款事件，本院於民國111年3月22日言詞
辯論終結，判決如下：
    主      文
被告應於繼承被繼承人張良宜之遺產範圍內，給付原告新臺幣參
佰萬元，及自民國一百零九年十一月二十日起至清償日止，按年
息百分之五計算之利息。
原告其餘之訴駁回。
訴訟費用由被告於繼承被繼承人張良宜之遺產範圍內負擔六分之
五，餘由原告負擔。
    事實及理由
壹、程序方面：
    按不變更訴訟標的，而補充或更正事實上或法律上之陳述者
    ，非為訴之變更或追加，民事訟法第256條定有明文。又訴
    狀送達後，原告不得將原訴變更或追加他訴，但擴張或減縮
    應受判決事項之聲明者，不在此限，民事訴訟法第255條第1
    項但書第3款定有明文。查，本件原告起訴時以「張良宜之
    繼承人」為被告，訴之聲明為：「被告應給付原告新臺幣（
    下同）360萬元，及自民國108年11月14日起至清償日止，按
    年息百分之5計算之利息」乙情，有原告之民事起訴狀可佐
    （見本院卷第11頁），嗣於本院審理時具狀補正被告姓名為
    「張巫蓮妹（即張良宜之繼承人）」之情，有原告之補正狀
    可佐（見本院卷第47頁），並於本院109年12月17日審理時
    更正聲明為：「被告應於繼承被繼承人張良宜之遺產範圍內
    給付原告360萬元，及自起狀繕本送達翌日起至清償日止，
    按年息百分之5計算之利息」等情，有該日言詞辯論筆錄可
    參（見本院卷第85頁），經核原告上開被告姓名之補正、聲
    明增加於繼承被繼承人遺產範圍內負給付之責及利息減縮部
    分，揆諸上開法律規定，係特定被告及減縮訴之聲明，核無
    不合，應予准許。
貳、實體方面：
一、原告主張：被繼承人張良宜生前於108年11月14日向原告借
    款360萬元，約定清償期為109年8月14日，並簽發借據1紙（
    下稱系爭借據）及如附表所示之2紙本票（下稱系爭本票）
    為證，詎張良宜屆期未清償，經原告多次催討均置之不理。
    又原告原係於市場販售水果，因張良宜購買水果而認識，張
    良宜第一次借款係以急用為由向原告借20萬元，原告以身上
    現金10餘萬元，不久張良宜又以母親住院等理由陸續借款50
    萬元，其後張良宜表示願以800萬元出售其名下房地，頭期
    款為250萬元，原告議價後以750萬元成交，遂將出售水果要
    付給西瓜行及進口商之貨款及父母親款項、並向朋友借款湊
    足250萬元現金交予張良宜，並另交付欲辦理過戶之費用60
    萬元現金 但張良宜於收款後，表示要給仲介出售價錢比較
    高，不願出售予原告，原告遂要求張良宜將已付之款項改為
    借款並出具收據（即系爭借據），收據第3條並載明前條金
    錢如數交付乙方親收點訖，其後並要求張良宜簽發系爭300
    萬元、60萬元本票用以返還借款。詎料，頃悉張良宜於近日
    死亡，被告為張良宜之唯一繼承人。為此，原告爰依消費借
    貸法律關係及民法第1148條規定，請求被告於繼承張良宜之
    遺產範圍內返還上開借款等語。聲明：被告應於繼承張良宜
    之遺產範圍內給付原告360萬元，及自起狀繕本送達翌日起
    至清償日止，按年息百分之5計算之利息。
二、被告則以：被告係張良宜之母，張良宜於109年8月1日病逝
    ，被告為其唯一繼承人單獨繼承張良宜生前債務。被告就原
    告提出之借據及本票為張良宜所簽發之情，因已進行筆跡鑑
    定為相符，故不再爭執系爭借據及本票2紙之真正。然原告
    主張之系爭借貸金額高達360萬元，然被告及家人均聽聞張
    良宜，且原告既願借予張良宜此筆巨款，應為張良宜熟識多
    年好友，然被告及家人從未聽聞原告名字，況原告稱借款金
    額達360萬元，然系爭借據僅記載借款300萬元，簽發本票1
    紙，惟原告提出本票2紙，再借據未約定利息，然原告起訴
    請求卻稱雙方有約定百分之5利息。再者，金錢借貸為要物
    契約，系爭借款依借據記載之金額300萬元，然借據上竟記
    載「甲方於本契約成立同時，將前條金錢如數交付乙方（即
    張良宜）親收點訖」，如此高額款項原告竟以現金交付，而
    非匯款，且又提不出金流，有違常情，自不足認定原告已付
    借款予張良宜等語置辯，聲明：駁回原告之訴。
三、法院之判斷：
  ㈠原告主張：張良宜於109年8月1日死亡，被告為張良宜之唯一
    繼承人；而張良宜生前有在系爭借據及本票上簽名等事實，
    有張良宜之繼承系統表、戶籍謄本、死亡證明書及系爭借據
    及本票2紙等件為證（見本院卷第49至55、79、3、15頁），
    並經本院囑託法務部調查局鑑定系爭借據及本票上之張良宜
    筆跡（編為甲類筆跡）與本院函調之各銀行之張良宜帳印鑑
    卡、申請書之之張良宜簽名（編號乙類筆跡）是否相符，經
    法務部調查局以特徵比對法鑑定認甲類筆跡與乙類筆跡筆劃
    特徵相同等情，有該局110年12月23日調科貳字第110033587
    50號函暨附件法務部調查局文書暨指紋鑑識實驗室鑑定書佐
    卷可參（見本院卷第413至419頁），復為被告所不爭執，此
    部分事實（見本院卷第435、436頁），自堪信為真正。原告
    復主張被告應於繼承張良宜之遺產範圍內，清償本件借款36
    0萬元等語，則為被告所否認，並以前詞置辯。
  ㈡按「當事人主張有利於己之事實者，就其事實有舉證之責任
    ，民事訴訟法第277 條前段亦定有明文。惟，按應證之事實
    雖無直接證據足資證明，但可應用經驗法則，依已明瞭之間
    接事實，推定其真偽。是以證明應證事實之證據資料，並不
    以可直接單獨證明之直接證據為限，凡先綜合其他情狀，證
    明某事實，再由某事實為推理的證明應證事實，而該間接事
    實與應證事實之間，依經驗法則及論理法則已足推認其有因
    果關係存在者，自非以直接證明應證事實為必要」（最高法
    院101年度台上字第1246號裁判參照）。次按「稱消費借貸
    者，謂當事人一方移轉金錢或其他代替物之所有權於他方，
    而約定他方以種類、品質、數量相同之物返還之契約」、「
    當事人之一方對他方負金錢或其他代替物之給付義務而約定
    以之作為消費借貸之標的者，亦成立消費借貸」、「借用人
    應於約定期限內，返還與借用物種類、品質、數量相同之物
    ，未定返還期限者，借用人得隨時返還，貸與人亦得定一個
    月以上之相當期限，催告返還」，民法第474條第1、2項及
    第478條分別定有明文。
  ㈢原告主張：張良宜生前曾陸續向其借款50萬元現金，嗣又以
    出售房屋為由，經原告以現金交付購屋頭期款250萬元、過
    戶費用60萬元，嗣張良宜反悔不賣，並與原告協議將前開款
    約定為借款，是張良宜共向原告借款360萬元，原告均係以
    現金交付等情，固為被告所否認，惟觀諸系爭借據之內容，
    明確約定：「…二、甲方（即原告）願將金錢新台幣參佰萬
    元貸與乙方（即張良宜）；乙方願供擔保，簽發本票1紙。
    三、甲方於本契約成立同時，將前條金錢如數交付乙方親收
    點訖。」等情，有系爭借據及系爭300萬元本票佐卷可考（
    見本院卷第13、15頁），而系爭借據及本票之真正既為被告
    所不爭執（詳如前述三、㈠），自堪認原告確有於系爭借據
    成立時（即108年9月10日），將借款金額300萬元交付張良
    宜收受之事實為真正。被告固辯稱：從未聽聞張良宜提及借
    款之事實，亦從未提及原告姓名，原告未提出借款之提領金
    流云云，惟張良宜為47年2月10日生之情，有其戶籍謄本可
    參（見本院卷第77頁），是張良宜於本件原告主張之借款時
    已年滿60餘歲，為智識健全之成年人，其既有簽發系爭借據
    及300萬元本票交付原告，並於借據上載明已親收300萬元借
    款無誤，已足認定其有收受原告交付之300萬元借款甚明，
    至張良宜與家人之關係，何以未向家人提及借款或友人姓名
    云云，均係被告片面臆測之詞，無從推翻系爭借據之真正，
    是被告此部分所辯，自無可採。惟就原告所稱其餘60萬元借
    款部分，固據原告提出系爭60萬元本票1紙為證，然衡諸常
    情，個人簽發本票之原因甚多，被告既已爭執原告與張良宜
    間借款之意思合致及交付，原告理應就此舉證以實其說，而
    原告僅提出系爭60萬元本票，而未提出其他證據以資佐證，
    此部分60萬元借款之主張，自難認為真正。
  ㈣按借用人應於約定期限內，返還與借用物種類、品質、數量
    相同之物，未定返還期限者，借用人得隨時返還，貸與人亦
    得定一個月以上之相當期限，催告返還。又繼承人自繼承開
    始時，除本法另有規定外，承受被繼承人財產上之一切權利
    、義務。但權利、義務專屬於被繼承人本身者，不在此限。
    繼承人對於被繼承人之債務，以因繼承所得遺產為限，負清
    償責任。民法第478條、第1148條分別定有明文。從而，原
    告依上開規定，請求被告應於繼承被繼承人張良宜之遺產範
    圍內給付原告300萬元，及自起訴狀繕本送達翌日即109年11
    月20日（送達回證見本院卷第67頁）起至清償日止，按年息
    百分之5計算之法定遲延利息，洵屬正當，應予准許，逾此
    所為請求則無理由。
四、從而，本件原告依消費借貸及繼承之法律關係，請求被告應
    於繼承被繼承人張良宜之遺產範圍內，給付原告300萬元，
    及自109年11月20日起至清償日止，按年息百分之5計算之法
    定遲延利息，為有理由，應予准許。逾此範圍所為請求，即
    無理由，應予駁回。
五、本件事證已臻明確，兩造其餘主張及攻擊防禦方法，核與判
    決結果不生影響，爰不一一論述，附此敘明。
六、據上論結，本件原告之訴為一部有理由，一部無理由，依民
    事訴訟法第79條，判決如主文。
中　　華　　民　　國　　111 　年　　5 　　月　　10　　日
                  民事第五庭  法　官　鄧雅心
以上正本證明與原本無異。
如對本判決上訴，須於判決送達後20日內向本院提出上訴狀。如
委任律師提起上訴者，應一併繳納上訴審裁判費。
中　　華　　民　　國　　111 　年　　5 　　月　　10　　日
                              書記官　賴峻權
附表：
編號 發票人 本票號碼 發   票   日 票面金額 到期日 1. 張良宜 TH0000000 108年11月14日 60萬元 無 2. 張良宜 TH0000000 108年11月14日 300萬元 無